【裁判字號】    98,事聲,64
【裁判日期】    981013
【裁判案由】    聲明異議
【裁判全文】
臺灣臺南地方法院民事裁定              98年度事聲字第64號
異  議  人
即  債權人  甲○○
相  對  人
即  債務人  乙○○
上列當事人間因聲請支付命令事件，異議人對於中華民國98年8
月25日本院98年度司促字第19416號裁定提出異議，本院裁定如
下：
    主  文
異議駁回。
異議程序費用由異議人負擔。
    理  由
一、按民事訴訟法第240條之4第1、2、3項明文：「當事人對於
    司法事務官處理事件所為之終局處分，得於處分送達後10日
    之不變期間內，以書狀向司法事務官提出異議。但支付命令
    之異議仍適用第518條及第519條之規定。」、「司法事務官
    認前項異議有理由時，應另為適當之處分；認異議為無理由
    者，應送請法院裁定之。」、「法院認第1項之異議為有理
    由時，應為適當之裁定；認異議為無理由者，應以裁定駁回
    之。」。本件98年度司促字第19467號支付命令事件，係由
    本院司法事務官於民國98年8月25日裁定，並於同年9月1日
    送達異議人，此有該裁定及送達證書在卷可按，茲異議人於
    98年9月11日提出異議，嗣經司法事務官送請本院裁定，程
    序尚無不合，合先敘明。
二、異議意旨略以：
  (一)按支付命令為督促程序，性質上屬非訟事件，並無民事訴訟
    法第249條之準用，爰引該條駁回支付命令之聲請，自有違
    誤。又實務上均係在支付命令無法送達於債務人時，始命債
    權人查報債務人最新戶籍謄本，俾能再行送達；且債務人之
    戶籍所在既未必等同其實際之住所或居所，支付命令之核發
    ，顯然並不以提出債務人最新戶籍謄本為法定要件。原裁定
    以異議人即債權人未提出債務人及自己最新戶籍謄本為由，
    駁回支付命令之聲請，並無理由。
  (二)民間合會中已得標之會員俗稱為「死會」，尚未得標之會員
    則俗稱為「活會」。死會會員在得標後每期所繳納之死會款
    均為固定，活會會員在得標前每期所繳納之活會款則視標金
    數額而有所不同，但活會會員在出標標得合會金以前，並無
    向會首或其他死會會員（即已得標會員）請求給付會款之權
    利，惟有在其得標以後始有取得該期合會金之資格，而可向
    會首或死會會員請求給付會款，此應為任何曾經參加民間合
    會者所應具備之常識或經驗。是以債權人當然須在得標以後
    ，始得向尚未繳納死會款之其他死會會員請求給付會款。原
    審有「債權人既已得標，何以可向其他已得標之會員請求金
    額」之疑問，無非係在非訟程序中贅為實體審查又欠缺民間
    合會常識所致。民事訴訟法第511條所列支付命令聲請之應
    行記載事項，其中既無必須記載「請求權基礎」之明文，原
    審竟以異議人未釋明上開疑問迄未補正，「未盡表明之責」
    為詞，駁回本件聲請，更有未合。
三、經查：
（一）按支付命令之聲請，應表明下列各款事項：1.當事人及法
      定代理人。2.請求之標的及其數量。3.請求之原因事實。
      其有對待給付者，已履行之情形。4.應發支付命令之陳述
      。5.法院。又按當事人書狀，應記載當事人姓名及住所或
      居所；當事人為法人、其他團體或機關者，其名稱及公務
      所、事務所或營業所；再按書狀內宜記載當事人、法定代
      理人或訴訟代理人之性別、出生年月日、職業、國民身分
      證號碼、營利事業統一編號、電話號碼及其他足資辨別之
      特徵，民事訴訟法第511條、第116條第1項第1款、第2項
      分別定有明文。次按債權人之請求，以給付金錢或其他代
      替物或有價證券之一定數量為標的者，得聲請法院依督促
      程序核發支付命令；督促程序，如聲請人應為對待給付尚
      未履行，或支付命令之送達應於外國為之，或依公示送達
      為之者，不得行之。同法第508條第1項、第509條亦有明
      文。
（二）異議人聲請對債務人核發支付命令，固於支付命令聲請狀
      記載債務人乙○○之姓名，及其地址台南市○○路○段346
      號，惟債務人之出生年月日、身分證統一編號均付之闕如
      ，辨識當事人仍有不足，本院函請異議人補正債務人戶籍
      謄本，參照前開說明，要非無據。再者，支付命令，以給
      付金錢或其他代替物或有價證券之一定數量為標的，法院
      核發支付命令時，雖非實體審究，仍應就債權債務關係存
      否為形式上之審核。異議人既主張該合會會首黃美加已於
      97 年11月間逃匿無蹤（參支付命令聲請狀），則該合會
      如何續行，形式上不無疑義，本院函請釋明，應無不合。
（三）督促程序，係對以給付金錢或其他代替物或有價證券之一
      定數量為標的之請求，僅依債權人之聲請，並不訊問債務
      人，祇憑一方的書面審理，對債務人頒發支付命令。若債
      務人對於該命令不於一定之不變期間內提出異議，即賦與
      該命令與確定判決同一之效力之「特別訴訟程序」（最高
      法院73年度台上字第3096號判決要旨參照），異議人以之
      為非訟程序，容有誤會，附此敘明。
（四）綜上，本件異議無理由，應予駁回。爰依民事訴訟法第
      240條之4第3項、第95條、第78條，裁定如主文。
中    華    民    國    98    年    10    月    13    日
                民事第二庭      法  官  魏玉英
以上正本係照原本作成。
如對本裁定不服，應於收受本裁定後十日內向本院提出抗告狀。
中    華    民    國    98    年    10    月    13    日
                                書記官  蔡曉卿


司法院資訊處製作；財團法人民間司法改革基金會備份。
